臺灣高雄地方法院刑事判決　　　　　　 96年度簡上字第491號
上　訴　人　臺灣高雄地方法院檢察署檢察官
被　　　告　丙○○
　　　　　　（原名蘇柏憲）
上列上訴人因被告詐欺案件，不服本院高雄簡易庭民國96年4 月
26日96年度簡字第2099 號刑事簡易判決（原聲請簡易判決處刑
案號：96年度偵字第6710號），提起上訴，本院管轄第二審之合
議庭，判決如下：
    主  文
原判決撤銷。
丙○○幫助意圖為自己不法之所有，以詐術使人將本人之物交付
，處有期徒刑肆月，減為有期徒刑貳月，如易科罰金，以新臺幣
壹仟元折算壹日。
    事  實
一、丙○○於民國95年9 月間某日，在臺南縣善化鎮某7-11超商
    ，取得贈閱之「小兵立大功」刊物，見該刊物中載有「承租
    郵簿」之廣告，已預見提供本人金融帳戶之存摺、提款卡、
    密碼予陌生人士使用，常與財產犯罪密切相關，可能被犯罪
    集團利用以遂行渠等詐欺犯罪以及隱匿掩飾渠等犯罪所得財
    物或財產上利益之目的，竟因缺錢花用，基於容任所提供之
    帳戶資料可能被實施詐欺犯罪之不確定幫助故意，隨於同日
    與以楊秉強（另案審理中）為首之兩岸詐欺集團所屬成員劉
    永安（另案審理中）聯絡，約定將其所申辦之臺灣郵政股份
    有限公司（原名中華郵政股份有限公司，96年2 月9 日改名
    ）臺南善化郵局帳號00000000000000號帳戶之存摺、金融卡
    、密碼、印章及身分證影本，在臺南縣新營火車站前之7-11
    超商前，以15天租金新臺幣（下同）5,000 元之代價，出租
    予劉永安及其所屬之詐欺集團使用。經劉永安測試上開帳戶
    確實可用後，轉知楊秉強上開帳戶資料，由楊秉強傳簡訊告
    知大陸地區真實年籍姓名不詳之「陳董」、「小葉」等集團
    成員。嗣楊秉強、劉永安所屬兩岸詐欺集團某真實姓名年級
    不詳之成員，即共同基於意圖為自己不法所有之犯意聯絡，
    於95年10月18日上午10時許，佯稱為臺灣高雄地方法院檢察
    署「林永富」檢察官，撥打電話向乙○○詐稱：其配偶涉嫌
    洗錢防治法，夫妻2 人財產均須由檢察官監管，應盡速將其
    所有金融機構帳戶內款項匯入指定帳戶云云，致乙○○陷於
    錯誤，依渠指示於同日上午12時許，前往臺灣銀行三民分行
    匯款90萬元至丙○○出租之上開帳戶。嗣因乙○○發覺受騙
    ，報警處理，始循線查獲上情。
二、案經內政部警政署高雄港務警察局報請臺灣高雄地方法院檢
    察署檢察官偵查後，聲請以簡易判決處刑。
    理  由
一、證據能力有無之認定：
（一）證人劉永安於偵訊時之陳述：
   1、具結前之陳述：
 （1）另案被告劉永安於檢察官偵訊時之供述，雖未經檢察官依
      證人詰問程序命渠具結後詰問，惟渠於偵訊中係以被告身
      分接受訊問，而非以證人身分接受詰問，非屬「依法應具
      結」之人，核與刑事訴訟法第158 條之3 所定之「依法應
      具結而未具結者」有間，尚不能僅以其未經具結即認為無
      證據能力。惟刑事訴訟法第159 條第1 項之所以排除「被
      告以外之人於審判外之陳述」之證據能力，無非係以該「
      被告以外之人於審判外之陳述」於本案中並未經具結，且
      其陳述未經對造當事人之反詰問。蓋未經具結之證言，即
      使為虛偽陳述，亦不構成偽證罪，其陳述欠缺真實性擔保
      ；而未經反詰問之陳述，無法經由反詰問之過程確認其證
      言之真實性。簡言之，刑事訴訟法第159 條第1 項之立法
      目的，主要係因被告丙○○以外之人於審判外之陳述，無
      法擔保其陳述之真實性，故原則上不得作為實質證據。惟
      若被告以外之人在審判外之陳述，具有可擔保其陳述真實
      性之情況存在，此時即與刑事訴訟法第159 條第1 項之立
      法目的無違，則無排除其證據能力之必要。故刑事訴訟法
      第159 條之2 及第159 條之3 關於「於檢察事務官、司法
      警察官或司法警察調查中所為之陳述」，乃規定其陳述具
      有「可信之特別情況」時，得為證據。乃因其陳述具有「
      可信之特別情況」，已有「真實性擔保」，故雖未經具結
      ，亦未經反詰問，亦認其陳述具有證據能力。惟又觀之我
      國刑事訴訟法第159 條之1 規定：「被告以外之人於審判
      外向法官所為之陳述，得為證據。被告以外之人於偵查中
      向檢察官所為之陳述，除顯有不可信之情況者外，得為證
      據。」而就被告以外之人於審判外向法官或偵查中向檢察
      官所為之陳述，明文規定具有證據能力，而未如同法第
      159 條之2 及第159 條之3 所規定須以「有可信之特別情
      況」為要件。審究上開規定之所以區分不同之詢問而為不
      同要件規定之原因，除於法官或檢察官面前之陳述，通常
      均係基於自由意志而陳述，其陳述較無「缺乏任意性」之
      疑慮外，更因法官及檢察官就證人、鑑定人有命其具結之
      權力，而證人、鑑定人於具結後如有虛偽陳述，即須受偽
      證罪之處罰，而透過具結程序使其陳述具有一定程度之真
      實性擔保，此亦係何以刑事訴訟法第158 條之3 規定「證
      人、鑑定人依法應具結而未具結者，其證言或鑑定意見，
      不得作為證據。」之理由。故若被告以外之人於審判外向
      法官或檢察官所為之陳述，並未經具結或對造當事人之對
      質詰問，亦無其他真實性擔保之情形下，即不應認為具有
      證據能力。而檢察事務官、司法警察、司法警察官並無命
      證人具結之權力，無法經由命具結之法定程序中獲得真實
      性擔保，故被告以外之人在其等調查中之陳述，則須有「
      可信之特別情況」，而有一定之「真實性擔保」時，始具
      有證據能力。經查，另案被告劉永安於檢察官偵查中之供
      述，雖係「於偵查中向檢察官所為之陳述」，惟渠係以被
      告身分接受訊問，並未經具結，如為虛偽陳述，亦不負偽
      證罪之責任，渠供述並無任何真實性之擔保，故尚不得依
      刑事訴訟法第159 條之1 第2 項之規定，而逕認為具有證
      據能力。
 （2）惟另案被告劉永安於偵訊時之陳述，被告於準備程序時，
      同意上開證據方法之證據能力，且本院審酌另案被告劉永
      安既係在檢察官面前所為之陳述，渠陳述自無欠缺任意性
      之疑慮，以之作為證據，並無不適當之處，則依刑事訴訟
      法第159 條之5 之規定，亦得作為證據。
   2、具結後之陳述：
 （1）按被告以外之人於審判外之言詞或書面陳述，除法律有規
      定者外，不得為證據；被告以外之人於偵訊中向檢察官所
      為之陳述，除顯有不可信之情況者外，得為證據，刑事訴
      訟法第159 條第1 項、第159 條之1 第2 項分別定有明文
      。而所謂不可信情況之認定，法院應審酌被告以外之人於
      陳述時之外在環境及情況，例如：陳述時之心理狀況、有
      無受到外力干擾等，以為判斷之依據，故係決定陳述有無
      證據能力，而非決定陳述內容之證明力（法院辦理刑事訴
      訟案件應行注意事項89參照）。職是，被告以外之人前於
      偵查中已具結而為證述，除反對該項供述得具有證據能力
      之一方，已釋明「顯有不可信之情況」之理由外，皆得為
      證據。
 （2）查另案被告劉永安在檢察官偵查時，經以證人之身份，由
      檢察官告以具結之義務及偽證之處罰，命渠具結後所為陳
      述，係於負擔偽證罪之處罰心理下所為，乃經以具結擔保
      渠證述之真實性。又司法實務運作上，咸認偵查中檢察官
      向被告以外之人所取得之陳述，原則上均能遵守法律規定
      ，不致違法取供，可信性極高，因而明定除顯有不可信之
      情況者外，得為證據。亦即，被告以外之人於偵查中依法
      應具結者已具結，向檢察官所為之陳述，原則上具有證據
      能力，於例外「顯有不可信之情況」，始不具證據能力。
      證人劉永安於檢察官訊問時之證述，並無證據顯示係遭受
      強暴、脅迫、詐欺、利誘等外力干擾情形，或在影響其心
      理狀況致妨礙其自由陳述等顯不可信之情況下所為。渠於
      偵訊時之陳述既無顯不可信之情況，依上開說明，自有證
      據能力。
（二）客戶歷史交易清單：
      按除顯有不可信之情況外，從事業務之人於業務上或通常
      業務過程所須製作之紀錄文書、證明文書，亦得為證據，
      刑事訴訟法第159 條之4 第2 款定有明文。查被告上開帳
      戶之客戶歷史交易清單，為郵局所製作，用以表示帳戶資
      金往來資料等情，為被告以外之人在審判外之書面陳述，
      依刑事訴訟法第159 條第1 項規定，原則上不具證據能力
      ；惟此係郵局內部從事業務之人於處理該帳戶往來交易時
      所製作，並輸入、儲存於電腦後，再以電腦設備列印而來
      ，屬業務過程不間斷、有規律而準確之記載，正確性較高
      ，依刑事訴訟法第159 條之4 第2 款之規定，其乃具有證
      據能力。
（三）其餘證據方法之證據能力：
   1、按傳聞法則之重要理論依據，在於傳聞證據未經當事人之
      反對詰問予以核實，乃予排斥。惟若當事人已放棄對原供
      述人之反對詰問權，於法院審判時表明同意該等傳聞證據
      可作為證據，基於證據資料愈豐富，愈有助於真實發現之
      理念，並貫徹刑事訴訟法修法加重當事人進行主義之精神
      ，確認當事人對於證據能力有處分權之制度，傳聞證據經
      當事人同意作為證據，法院認為適當者，亦得為證據。另
      當事人於調查證據時，對於傳聞證據表示「沒有意見」、
      「對於證據調查無意見」，而未於言詞辯論終結前聲明異
      議，應視為已有將該等傳聞證據採為證據之同意，此刑事
      訴訟法第159 條之5定 有明文。
   2、被告於本院準備程序時，已表示對於全案卷證之證據能力
      均無意見，且於本院調查證據時，知有不得為證據之情形
      ，亦未於言詞辯論終結前聲明異議，依刑事訴訟法第159
      條之5 之規定，應視為被告已同意證人乙○○、楊秉強於
      警詢時之陳述具有證據能力，而可作為證據，本院斟酌上
      開證據並非非法取得，亦無證明力明顯過低之情形，是均
      得採為證據。
二、得心證之理由
    上開犯罪事實，業據被告丙○○於本院審理時供認不諱，核
    與證人乙○○、楊秉強於警詢時、證人劉永安於偵查時證述
    之情節相符，並有被告上開郵局帳戶之開戶資料及客戶歷史
    交易清單、臺灣銀行匯出匯款回條聯、高雄地方法院行政凍
    結管收執行命令各1 份附卷可稽。足徵被告任意性之自白與
    事實相符，應堪採信。本案事證已臻明確，被告犯行，堪以
    認定，應依法論科。
三、適用法律及量刑
（一）按刑法上之幫助犯，係對於犯罪與正犯有共同之認識，而
      以幫助之意思，對於正犯資以助力，而未參與實施犯罪之
      行為者而言（最高法院75年度臺上字第1509號、84年度臺
      上字第5998號、88年度臺上字第1270號判決參照）。是以
      ，如未參與實施犯罪構成要件之行為，且係出於幫助之意
      思提供助力，即屬幫助犯，而非共同正犯。本案被告單純
      提供金融帳戶資料之行為，並不能與向被害人施以詐術之
      行為等同視之，且亦無證據證明被告有何參與詐欺取財犯
      行之構成要件行為，是被告以前揭提供金融帳戶資料之行
      為，對於該不詳人士遂行詐欺取財犯行資以助力，參照前
      述說明，自應論以幫助犯，而非共同正犯。是核被告所為
      ，係犯刑法第30條第1 項、刑法第339 條第1 項之幫助詐
      欺取財罪。又被告係幫助他人犯前開罪名，爰依刑法第30
      條第2 項之規定，按正犯之刑減輕之。
（二）原判決以被告罪證明確，因予論罪科刑，固非無見。檢察
      官以原審量刑過重，指摘原判決不當。然按法官於有罪判
      決中，究應如何量處罪刑，為實體法賦予審理法官裁量之
      刑罰權事項，法官行使此項裁量權，自得依據個案情節，
      參諸刑法第57條所定各款犯罪情狀之規定，於該法定刑度
      範圍內，基於合義務性之裁量，量處被告罪刑，此項量刑
      之裁量權，雖非得任意為之，仍應受一般法律原理原則之
      拘束，即仍須符合法律授權之目的、法律秩序之理念、國
      民法律感情及一般合法有效之慣例等規範，尤其應遵守比
      例原則及平等原則之意旨，否則即可能構成裁量濫用之違
      法（最高法院86年度臺上字第7655號判決意旨參照），然
      如非有裁量逾越或裁量濫用之明顯違法情事，自不得擅加
      指摘其違法或不當，即使上級法院對下級法院裁量權之審
      查，亦應同此標準，此不僅在保障法官不受任何制度外之
      不當干涉，更保障法官不受制度內的異質干涉，此方符憲
      法第80條所宣示獨立審判之真義；易言之，量刑輕重係屬
      事實審法院得依職權自由裁量之事項，苟已斟酌刑法第57
      條各款所列情狀而未逾越法定刑度，不得遽指為違法（最
      高法院72年臺上字第6696號判例意旨參照）。又在同一犯
      罪事實與情節，如別無其他加重或減輕之原因，下級審量
      定之刑，亦無過重或失輕之不當情形，則上級審法院對下
      級審法院之職權行使，原則上應予尊重（最高法院85年度
      臺上字第2446號判決意旨參照）。從而，上訴人就原審法
      院適法範圍裁量權之行使為爭執，顯無理由。
（三）然查被告犯罪行為時間，在96年4 月24日以前，依中華民
      國96年罪犯減刑條例之規定，應予減刑，原判決未及減刑
      ，尚有未洽。原審既有上開可議之處，自應由本院撤銷改
      判。爰審酌被告貪圖小利，恣意將金融帳戶資料交由不詳
      人士使用，危害社會治安及金融交易安全，並使不法之徒
      藉此輕易詐取財物，致檢警執法人員難以追查緝捕，助長
      詐騙集團詐取財物之犯罪風氣，所造成危害自非輕微，本
      應嚴懲。惟念其犯後於本院審理時坦承犯行，態度良好，
      且無可構成累犯之前科，此有臺灣高等法院被告前案紀錄
      表1 份在卷足憑，素行尚可等一切情狀，量處如主文所示
      之宣告刑。又其犯罪時間在中華民國96年4 月24日以前，
      合於中華民國96年罪犯減刑條例所定減刑條件，爰減為如
      主文所示之刑。並審酌本案犯罪情節，及被告係高職畢業
      ，無業，經濟狀況小康等情況，諭知如易科罰金，以新臺
      幣1,000 元折算1 日之折算標準，以示懲儆。
據上論斷，應依刑事訴訟法第455 條之1 第1 項、第3 項、第36
9 條、第364 條、第299 條第1 項前段，中華民國96年罪犯減刑
條例第2 條第1 項第3 款、第7 條，刑法第339 條第1 項、第30
條第1 項、第2 項、第41條第1 項前段，刑法施行法第1 條之1
，判決如主文。
本案經檢察官甲○○到庭執行職務。
中　　華　　民　　國　　96　　年　　7 　　月　　31　　日
                  刑事第九庭審判長法　官  陳建和
                                  法  官  王奕勛
                                  法  官  謝梨敏
以上正本證明與原本無異。
不得上訴。
中　　華　　民　　國　　96　　年　　8 　　月　　2 　　日
　　　　　　　　　　　　　　　　　書記官  林志衡
附錄本判決論罪之法條：
刑法第339條
意圖為自己或第三人不法之所有，以詐術使人將本人或第三人之
物交付者，處5 年以下有期徒刑、拘役或科或併科1 千元以下罰
金。
以前項方法得財產上不法之利益或使第三人得之者，亦同。
前二項之未遂犯罰之。
